ACORDAO-COMPLETO-2424026

ACÓRDÃO 2149/2021 ATA 4/2021 - SEGUNDA CÂMARA

VISTOS, relatados e discutidos estes autos de Tomada de Contas Especial, instaurada pelo Fundo Nacional de Desenvolvimento da Educação, em desfavor do Sr. Fuad Gabriel Chucre, ex-Prefeito Municipal de Carapicuíba (SP) , nas gestões de 2001-2004 e de 2005-2008, em razão de rejeição parcial da prestação de contas dos recursos repassados àquela municipalidade para apoio, mediante assistência financeira suplementar para ações do Programa Nacional de Inclusão de Jovens - ProJovem;
ACORDAM os Ministros do Tribunal de Contas da União, reunidos em sessão de Segunda Câmara, ante as razões expostas pelo Relator, em:
9.1. considerar revel o responsável Fuad Gabriel Chucre, para todos os efeitos, dando-se prosseguimento ao processo, com fulcro no art. 12, § 3º, da Lei 8.443/1992; 
9.2. julgar irregulares, nos termos dos arts. 1º, inciso I, 16, inciso III, alíneas "b" e "c", da Lei 8.443/1992, c/c os arts. 19 e 23, inciso III, da mesma Lei, as contas do responsável, Sr. Fuad Gabriel Chucre, condenando-o ao pagamento das importâncias a seguir especificadas, atualizadas monetariamente e acrescidas dos juros de mora, calculadas a partir das datas discriminadas até a data da efetiva quitação do débito, fixando-lhe o prazo de 15 (quinze) dias, para que comprove, perante o Tribunal, o recolhimento das referidas quantias aos cofres do FNDE - Fundo Nacional de Desenvolvimento da Educação, nos termos do art. 23, inciso III, alínea "a", da citada lei, c/c o art. 214, inciso III, alínea a, do Regimento Interno;  
	Data de ocorrência
	Valor histórico (R$) 

	22/12/2008
	1.637.686,65 (Débito) 

	26/12/2011
	960.541,55 (Crédito) 

9.3. aplicar a multa prevista no art. 57 da Lei 8.443/1992, c/c o art. 267, do RI/TCU, ao responsável Fuad Gabriel Chucre, no valor de R$ 300.000,00 (trezentos mil reais) , fixando-lhe o prazo de 15 (quinze) dias, a contar da notificação, para que comprove, perante o Tribunal (art. 214, inciso III, alínea "a", do Regimento Interno do TCU) , o recolhimento da dívida aos cofres do Tesouro Nacional, atualizada monetariamente desde a data deste acórdão até a do efetivo recolhimento, se paga após o vencimento, na forma da legislação em vigor;
9.4. autorizar, desde logo, nos termos dos arts. 26 e 28, inciso II, da Lei 8.443/1992:
9.4.1. o pagamento das dívidas em até 36 (trinta e seis) parcelas mensais e consecutivas, se solicitado pela responsável, fixando-se o vencimento da primeira em 15 (quinze) dias, a contar do recebimento da notificação, e o das demais a cada 30 (trinta) dias, devendo incidir sobre cada uma delas os encargos legais devidos, na forma prevista na legislação em vigor, sem prejuízo ao vencimento antecipado do saldo devedor em caso de não comprovação do recolhimento de qualquer parcela, conforme prevê o art. 217, § 2º, do Regimento Interno deste Tribunal;
9.4.2. a cobrança judicial das dívidas, caso não atendida a notificação;
9.5. dar ciência desta deliberação ao responsável, ao Fundo Nacional de Desenvolvimento da Educação, ao Assessor Especial de Controle Interno do Ministério da Educação e ao Procurador-Chefe da Procuradoria da República no Estado de São Paulo, para as providências que entender cabíveis.

Tomada de contas especial instaurada pelo Fundo Nacional de Desenvolvimento da Educação - FNDE, em desfavor do Sr. Fuad Gabriel Chucre, ex-Prefeito Municipal de Carapicuíba (SP), nas gestões 2001-2004 e 2005-2008 (peças 4-5), em razão de rejeição parcial da prestação de contas dos recursos repassados àquela municipalidade no âmbito do Convênio 858034/2006 (peça 15), o qual tinha como objeto o apoio, mediante assistência financeira suplementar, de ações do Programa Nacional de Inclusão de Jovens  ProJovem, cujo público-alvo era formado por jovens com idade entre 18 e 24 anos que concluíram a quarta série e não terminaram a oitava série do ensino fundamental e que não tivessem vínculo empregatício, nos termos do plano de trabalho aprovado (peça 14), e que contou com a interveniência da extinta Secretaria Nacional da Juventude.

Segunda Câmara

Município de Carapicuíba - SP.

3. Interessados/Responsáveis:
3.1. Interessado: Fundo Nacional de Desenvolvimento da Educação (00.378.257/0001-81).
3.2. Responsável: Fuad Gabriel Chucre (XXX.400.828-XX).

13.1. Ministros presentes: Bruno Dantas (Presidente), Augusto Nardes, Aroldo Cedraz (Relator) e Raimundo Carreiro.
13.2. Ministros-Substitutos presentes: Marcos Bemquerer Costa e André Luís de Carvalho.

AROLDO CEDRAZ

Adoto como Relatório e transcrevo, a seguir, a instrução técnica de peça 30, com a qual anuiu o corpo diretivo da SecexTCE (peças31 e 32) , bem como o Ministério Público junto ao Tribunal (peça 33) :
INTRODUÇÃO
Cuidam os autos de tomada de contas especial instaurada pelo Fundo Nacional de Desenvolvimento da Educação - FNDE, em desfavor do Sr. Fuad Gabriel Chucre, ex-Prefeito Municipal de Carapicuíba (SP) , nas gestões 2001-2004 e 2005-2008 (peças 4-5) , em razão de rejeição parcial da prestação de contas dos recursos repassados àquela municipalidade no âmbito do Convênio 858034/2006 (peça 15) , o qual tinha como objeto o apoio, mediante assistência financeira suplementar, de ações do Programa Nacional de Inclusão de Jovens - ProJovem, cujo público-alvo era formado por jovens com idade entre 18 e 24 anos que concluíram a quarta série e não terminaram a oitava série do ensino fundamental e que não tivessem vínculo empregatício, nos termos do plano de trabalho aprovado (peça 14) , e que contou com a interveniência da extinta Secretaria Nacional da Juventude.
HISTÓRICO 
2.	Os recursos, no valor total de R$ 1.797.597,25, foram repassados em duas parcelas, de acordo com as três ordens bancárias emitidas (peça 3) e extratos bancários constantes dos autos (peça 8, p. 1; 5) , apresentadas no demonstrativo abaixo: 
	Ordem Bancária
	Data de emissão
	Data de crédito na conta corrente
	Valor (R$) 

	2006OB858052
	06/12/2006
	08/12/2006
	1.032.016,39

	2008OB858105
	16/09/2008
	18/09/2008
	7.056,72

	2008OB858106
	16/09/2008
	18/09/2008
	758.524,14

3.	A quase totalidade dos recursos foi gasta na gestão do Sr. Fuad Gabriel Chucre, como evidenciam os extratos bancários da conta específica (peça 8, p. 1-7) , a qual apresentava o saldo zerado em 31/12/2008. Entretanto, havia valores aplicados em fundos de investimento associados à conta corrente, cuja movimentação está documentada (peça 23, p. 24-39) nos autos. Houve três lançamentos à débito na conta específica, nas datas de 2/2/2009 e 4/2/2009, já na gestão do Sr. Sérgio Ribeiro Silva, ex-Prefeito Municipal na gestão 2009-2012, no valor total de R$ 9.903,99.
4.	Nos termos do pacto firmado entre o FNDE e a municipalidade, o prazo final para apresentação da prestação de contas, conforme Cláusula Décima-Primeira daquele instrumento (peça 15, p. 8) , esgotava-se sessenta dias após o final de sua vigência, sendo esta, por seu turno, de acordo com Cláusula Quarta (peça 15, p. 4-5) , estabelecida a 540 dias de sua assinatura. 
5.	Datando a formalização do pacto de 29/6/2006 (peça 15, p. 11) , sua vigência teria findado em 21/12/2007 e o prazo para apresentação da prestação de contas ter-se-ia esgotado, portanto, em 19/2/2008. Entretanto, fora acrescido um termo aditivo ao convênio (peça 15, p. 13) , cuja Cláusula Segunda definia o final da vigência em 30/11/2008 e o prazo para apresentação da prestação de contas final em sessenta dias após essa data, ou seja, em 29/1/2009, já durante o período de mandato do Sr. Sérgio Ribeiro Silva, ex-Prefeito Municipal na gestão 2009-2012. 
6.	Com algum atraso (em 2/5/2009) , a prestação de contas (peças 24-31) foi apresentada pela  Sra. Aparecida da Graça Carlos, Secretária Municipal de Educação na gestão do Sr. Sérgio Ribeiro Silva. 
7.	Em 17/10/2011, o Sr. Fuad Gabriel Chucre foi notificado, por meio do Ofício 2073/2011- SERAD/COAPC/CGCAP/DIFIN/FNDE/MEC (peça 21, p. 4-5) para complementar a prestação de contas apresentada, a partir da agregação de "cópia de despacho da homologação do objeto do convênio" (sic) , "cópia de despacho da adjudicação do objeto do convênio", justificativas para contratações diretas e comprovante de recolhimento de saldo do convênio. Consta comprovante de recebimento da notificação nos autos (peça 22, p. 2) , datado de 21/10/2011. 
8.	Notificação de teor assemelhado foi encaminhada ao Sr. Sérgio Ribeiro Silva, por meio do Ofício 2074/2011- SERAD/COAPC/CGCAP/DIFIN/FNDE/MEC (peça 21, p. 8) , instando-o, nesse caso, a providenciar o saneamento das pendências ou a devolução dos recursos, ou, sendo inviável, adotar medidas tendentes ao resguardo do patrimônio público. A notificação foi recebida (peça 22, p. 3) , em data ilegível.   
9.	O município encaminhou os esclarecimentos e documentos solicitados pelo Ofício 2074/2011- SERAD/COAPC/CGCAP/DIFIN/FNDE/MEC (peça 21, p. 8) acostando o material de peça 18, p. 5-37, onde sobressai, inclusive, o recolhimento, com juros e atualização monetária, do saldo do convênio (peça 18, p. 26) . 
10.	A prestação de contas foi novamente analisada na Informação 361/2013-DIPRE COAPC/CGCAP/DIFIN/FNDE/MEC (peça 20, p. 1-6) , que traz as seguintes apreciações conclusivas relevantes: 
10.1	A falta de aporte de contrapartida fora solucionada pela sua devolução junto com o saldo do convênio;
10.2	Haveria deficiências na conciliação bancária, pois alguns cheques utilizados para a realização dos pagamentos não constariam do demonstrativo correspondente, bem como haveria cheques com valores diferentes nos extratos bancários, ou mesmo nestes não constariam, inviabilizando a configuração do nexo de causalidade entre as despesas informadas e a movimentação da conta corrente onde foram depositados os recursos do convênio. 
11.	Instados mais uma vez a afastar as pendências (peça 9-15) , o convenente e o responsável não compareceram aos autos para atender às demandas da Informação 361/2013-DIPRE COAPC/CGCAP/DIFIN/FNDE/MEC (peça 20, p. 1-6) , a despeito de haverem recebido os expedientes de comunicação pertinentes (peça 22, p. 4-7) . 
12.	Assim, em sede conclusiva, o Parecer 84/2014 - DIPRE COAPC/CGCAP/DIFIN/FNDE (peça 20, p. 8-15) consigna que somente o montante de R$ 159.910,60 corresponderia a despesas efetivamente comprovadas e, considerando a devolução do valor de R$ 588.096,22 (peça 18, p. 26, excetuando, nessa menção, os valores devolvidos a título de juros e atualização monetária; o valor total recolhido foi de R$ 960.541,55) , apurou como débito, em seu valor original, a importância de R$ 1.049.590,43. Como o convenente teria restituído em excesso o valor correspondente aos juros e atualização monetária no recolhimento (peça 18, p. 26) , seria detentor de um crédito de R$ 37.772,79, ao qual fora subtraído o valor da contrapartida não aportada (R$ 2.017,62) , resultando em um crédito final de R$ 35.755,13, referenciado à data de 26/12/2011.
13.	No que tange à execução física, sua aprovação foi recomendada na Nota Técnica 27/2012, a qual concluiu que os resultados alcançados possuíam consistência, com bom desempenho geral do programa, dentro dos parâmetros aplicáveis (peça 19, p. 2-5) , o que foi referendado, no essencial, pelo Parecer Técnico 10/2012-SNJ/SG/PR (peça 2, p. 6-7) .
14.	O relatório do tomador de contas (peça 33) corrobora as conclusões das análises financeiras operadas, tendo sido chancelado pelas instâncias subsequentes do controle interno (peças 34-36) , manifestações das quais tomou ciência a autoridade ministerial (peça 37) . 
15.	A SECEX-TCE, enfrentando inicialmente a matéria, em pareceres convergentes (peças 38-40) , após atestar a presença, no processo, dos pressupostos de constituição e de procedibilidade legais, regimentais e aqueles constantes da Instrução Normativa TCU 71/2012, com a redação da Instrução Normativa TCU 76/2016, consignou as seguintes observações sobre a matéria: 
15.1	O dever de apresentar a prestação de contas impunha-se ao Sr. Sérgio Ribeiro Silva, ex-Prefeito Municipal na gestão 2009-2012, pois o termo final de seu prazo correspondia à data de 29/1/2009, obrigação que fora adimplida; 
15.2	O Sr. Sérgio Ribeiro Silva haveria gerido apenas o valor de R$ 9.903,99, cujos dispêndios específicos encontravam-se plenamente documentados (peça 25, p. 8-9) ; 
15.3	Quanto aos valores de responsabilidade do Sr. Fuad Gabriel Chucre, os quais não tiveram a aplicação devidamente comprovada, constava a informação, especificamente no subitem 6.1.17 do Parecer 84/2014 - DIPRE COAPC/CGCAP/DIFIN/FNDE/MEC (peça 20, p. 14) , que a municipalidade haveria promovido ação judicial contra o ex-Prefeito; 
15.4	Haveria a necessidade de fazer alguns ajustes nos valores apurados como débito na órbita do repassador, pois, do valor total repassado (R$ 1.797.597,25) , restara aceita a aplicação do valor de R$ 159.910,60, totalizando um débito de R$ 1.637.686,65, referente a parcela dos recursos de aplicação não comprovada, sobre a qual deveria ainda ser deduzida devolução procedida pela municipalidade, a qual aproveitava ao responsável e não ser incluída a importância de R$ 2.017,62, que correspondia à contrapartida não aplicada (proporcional ao valor de gastos não impugnados) , de responsabilidade do município, e não do titular do Executivo municipal à época da avença, conforme reiterados precedentes jurisprudenciais do Tribunal; 
15.5	Impunha-se corrigir, outrossim, a data das ocorrências, para fins de cômputo de juros, a qual deveria ser deslocada para 22/12/2008, conforme o extrato bancário de peça 8, p. 7, para fins de atendimento ao requisito insculpido no art. 8º, inciso II, da Instrução Normativa 71/2012, na dicção da Instrução Normativa 76/2016, pois não haveria a certeza de que o resultado da apuração refletisse, com segurança, um valor que não excedesse o quantum realmente devido, situação gerada pelos hiatos e inconsistências que comprometeram parcialmente a prestação de contas apresentada, na forma do demonstrativo abaixo:
	Data
	Valor
	Natureza
	Histórico

	22/12/2008
	1.637.686,65
	Débito
	Impugnação de despesas, por inconsistências na prestação de contas

	26/12/2011
	960.541,55
	Crédito
	Devolução de saldo da conta corrente, acrescido de juros e atualização monetária

16.	Com base nestes elementos, com base em delegação de competência conferida à unidade técnica inicialmente responsável pela instrução do feito, foi procedida à citação de peça 42:
1. Conforme delegação de competência conferida pelo Relator, Ministro Aroldo Cedraz, e ante a análise realizada no processo TC Processo 027.102/2018-1, que trata de tomada de contas especial instaurada pelo Fundo Nacional de Desenvolvimento da Educação - FNDE, em desfavor do Sr. Fuad Gabriel Chucre, ex-Prefeito Municipal de Carapicuíba (SP) , nas gestões 2001-2004 e 2005-2008, em razão de rejeição parcial da prestação de contas dos recursos repassados àquela municipalidade no âmbito do Convênio 858034/2006, o qual tinha como objeto o apoio, mediante assistência financeira suplementar, de ações do Programa Nacional de Inclusão de Jovens - ProJovem, fica Vossa Senhoria ciente da presente CITAÇÃO, com fundamento no art. 12, inciso II, da Lei 8.443/1992, para, no prazo de quinze dias, a contar do recebimento da presente comunicação, apresentar: 
i) ALEGAÇÕES DE DEFESA quanto à ocorrência detalhada a seguir: Ocorrência: Rejeição parcial de prestação de contas de recursos repassados àquela municipalidade no âmbito do Convênio 858034/2006 (peça 15) , o qual tinha como objeto o apoio, mediante assistência financeira suplementar, de ações do Programa Nacional de Inclusão de Jovens - ProJovem;
 Conduta: apresentação na prestação de contas de informações inconsistentes, e portanto inidôneas, para a comprovação da correta aplicação da totalidade dos recursos geridos; 
Dispositivos legais e infralegais violados: art. 70, parágrafo único da Constituição Federal, na redação conferida pela Emenda Constitucional 19/2008; Cláusula Terceira, item II, "c", do Termo de Convênio (peça 15, p. 36) ; 
Evidências: Prestação de contas apresentada (peças 24-31) ; Informação 361/2013-DIPRE COAPC/CGCAP/DIFIN/FNDE/MEC (peça 20, p. 1-6) ; Parecer 84/2014 - DIPRE COAPC/CGCAP/DIFIN/FNDE/MEC (peça 20, p. 14) ; Comprovantes de mandato eleitoral (peças 4- 5) . 
e/ou RECOLHER o débito referente à irregularidade de que trata o item '1.i', conforme detalhado no Anexo I deste ofício, aos cofres da entidade credora, os valores históricos atualizados monetariamente desde as respectivas datas de ocorrência até o efetivo recolhimento, abatendo-se, na oportunidade, a (s) quantia (s) eventualmente ressarcida (s) , na forma da legislação em vigor. O valor total da dívida atualizada monetariamente até 4/4/2019 corresponde a R$ 1.460.583,94. (...) 
Dívida 1: Responsável: Fuad Gabriel Chucre - CPF: XXX.400.828-XX Cofre credor: Fundo Nacional de Desenvolvimento da Educação. 
Valor (es) histórico (s) do (s) débito (s) e da (s) quantia (s) eventualmente ressarcidas, bem como a (s) respectiva (s) data (s) de ocorrência: 
Débito (s) : R$ 1.637.686,65, em 22/12/2008 Crédito (s) : R$ 960.541,55, em 26/12/2011 
Valor desta dívida atualizada monetariamente até 4/4/2019: R$ 1.460.583,94.
17.	O expediente citatório (peça 42) foi encaminhado ao Sr. Fuad Gabriel Chucre no endereço constante da base de dados de pessoas físicas da Secretaria da Receita Federal do Brasil (peça 41) , tendo sido atestado o seu recebimento na data de 12/4/2019 (peça 43) . 
18.	Não houve comparecimento do responsável aos autos. 
EXAME TÉCNICO
19. 	Em que pese o referido aviso de recebimento ter sido assinado por pessoa estranha aos autos, esse fato, por si só, não invalida a notificação dirigida ao responsável, uma vez que o art. 179, inciso II, do Regimento Interno do TCU estabelece que as comunicações processuais far-se-ão mediante carta registrada, com aviso de recebimento que comprove a entrega no endereço do destinatário.
20.	A validade do critério de comunicação processual do TCU foi referendada pelo Supremo Tribunal Federal, nos termos do julgamento do MS-AgR 25.816/DF, por meio do qual se afirmou a desnecessidade da ciência pessoal do interessado, entendendo-se suficiente a comprovação da entrega do "AR" no endereço do destinatário:
EMENTA: AGRAVO REGIMENTAL. MANDADO DE SEGURANÇA. DESNECESSIDADE DE INTIMAÇÃO PESSOAL DAS DECISÕES DO TRIBUNAL DE CONTAS DA UNIÃO. ART. 179 DO REGIMENTO INTERNO DO TCU. INTIMAÇÃO DO ATO IMPUGNADO POR CARTA REGISTRADA, INICIADO O PRAZO DO ART. 18 DA LEI nº 1.533/51 DA DATA CONSTANTE DO AVISO DE RECEBIMENTO. DECADÊNCIA RECONHECIDA. AGRAVO IMPROVIDO.¿
21.	O envio de carta registrada com aviso de recebimento está expressamente enumerado entre os meios de comunicação de que dispõe o Tribunal de Contas da União para proceder às suas intimações.
22.	O inciso II do art. 179 do Regimento Interno do TCU é claro ao exigir apenas a comprovação da entrega no endereço do destinatário, bastando o aviso de recebimento simples.¿¿¿
¿¿23.	Não é outra a orientação da jurisprudência do TCU, conforme se verifica dos julgados a seguir transcritos:
São válidas as comunicações processuais entregues, mediante carta registrada, no endereço correto do responsável, não havendo necessidade de que o recebimento seja feito por ele próprio (Acórdão 3648/2013-TCU-Segunda Câmara, Relator Ministro JOSÉ JORGE) ;
É prescindível a entrega pessoal das comunicações pelo TCU, razão pela qual não há necessidade de que o aviso de recebimento seja assinado pelo próprio destinatário. Entregandose a correspondência no endereço correto do destinatário, presume-se o recebimento da citação. (Acórdão 1019/2008-TCU-Plenário, Relator Ministro BENJAMIN ZYMLER) ;
As comunicações do TCU, inclusive as citações, deverão ser realizadas mediante Aviso de Recebimento - AR, via Empresa Brasileira de Correios e Telégrafos, bastando para sua validade que se demonstre que a correspondência foi entregue no endereço correto. (Acórdão 1526/2007-TCU-Plenário, Relator Ministro AROLDO CEDRAZ) 
24.	Apesar de regularmente citado, o responsável deixou transcorrer in albis o prazo regimental de 15 dias, que lhe foi concedido para apresentar alegações de defesa e razões de justificativa e/ou efetuar o recolhimento do débito, motivo pelo qual se impõe o reconhecimento da revelia de que trata o art. 12, § 3º, da Lei 8.443/1992. Deve ser ressaltado que a forma de contagem de prazos instituída pelo vigente Código de Processo Civil (lei 13.105/2015) , em dias úteis, é inaplicável à processualística de controle externo (Acórdão 2224/2018-TCU-Plenário - Rel. Min. Marcos Bemquerer) , que segue sendo regida pela Resolução TCU 170/2004 nesse particular.
25.	A despeito da caracterização da revelia do agente citado, devem ser considerados, no entanto, eventuais elementos já constantes dos autos, os quais poderiam, em tese, conceder-lhe um juízo favorável.
26.	Deve-se observar que, nos processos do TCU, a revelia não implica a presunção de que sejam verdadeiras todas as imputações levantadas contra os responsáveis, diferentemente do que ocorre no processo civil, em que o não comparecimento do réu aos autos leva à presunção da verdade dos fatos narrados pelo autor. 
27.	Assim, independentemente da revelia, a avaliação da responsabilidade do agente nos processos desta Corte não prescinde dos elementos existentes nos autos ou para ele carreados, uma vez que são regidos pelo princípio da verdade material (Acórdão 163/2015-TCU-Segunda Câmara - Rel. Min. André de Carvalho; 2.685/2015 - TCU - 2ª Câmara - Rel. Min. Raimundo Carreiro; 2.801/2015 - TCU - 1ª Câmara - Rel. Min. Walton Alencar Rodrigues; 4.340/2015 - TCU - 1ª Câmara - Rel. Min. Weder de Oliveira; e 5.537/2015 - TCU - 1ª Câmara - Rel. Min. Weder de Oliveira) .
28.		Finalizada essa breve retrospectiva, bem como o introito analítico, emergindo na apreciação meritória, reconhece-se que os apontamentos cabíveis e necessários ao deslinde da matéria não são extensos.
29.	Não exsurgiram constatações posteriores que infirmem o entendimento externado pela unidade técnica na abordagem preliminar, não somente porque o responsável não apresentou alegações de defesa, como inexistem nos autos elementos que o favoreçam, não abarcados inicialmente. 
30.	Em se tratando de processo em que a parte interessada não se manifestou acerca das irregularidades imputadas, não há elementos para que se possa efetivamente aferir e reconhecer a ocorrência de boa-fé na conduta dos responsáveis, podendo este Tribunal, desde logo, proferir o julgamento de mérito pela irregularidade das contas, conforme os termos dos §§ 2º e 6º do art. 202 do Regimento Interno do TCU (Acórdão 2064/2011-TCU-Primeira Câmara - Rel. Min. Ubiratan Aguiar;  6.182/2011-TCU - 1ª Câmara - Rel. Min. Weder de Oliveira, 4.072/2010-TCU-1ª Câmara - Rel. Min. Valmir Campelo; 1.189/2009-TCU- 1ª Câmara - Rel. Min. Marcos Bemquerer; 731/2008-TCU-Plenário; Rel. Min. Aroldo Cedraz) .
31.	No caso vertente, o responsável foi instado a comparecer aos autos em razão da conduta relativa à "apresentação de prestação de contas de informações inconsistentes, e, portanto, inidôneas, para a comprovação da correta aplicação da totalidade dos recursos geridos", haja vista as seguintes anomalias financeiras relatadas no parecer 84/2014 - DIPRE COAPC/CGCAP/DIFIN/FNDE/MEC (peça 20, p. 13, item 6.1.15) :
 (...) não constam no Anexo-Relação de Pagamentos Efetuados os números de todos os cheques utilizados para os pagamentos das despesas do convênio. Ainda, foram informados cheques na Relação de Pagamentos que não constam no extrato bancário, bem como cheques com valores diferentes na Relação de Pagamentos e nos extratos bancários.
32.	Ainda que o objeto tenha sido executado, isso não é suficiente para atestar a regularidade na gestão dos recursos, pois não é o bastante para comprovar que o objeto é resultado dos montantes obtidos por meio de convênio, pois há que se haver nexo de causalidade entre os recursos repassados e sua aplicação no objeto executado.
33.	Não se trata de irregularidade meramente formal. Havendo descompasso entre a movimentação dos valores transferidos e a execução do objeto perde-se a possibilidade de estabelecer o nexo necessário para a comprovação da boa e regular aplicação dos recursos. A necessária correlação entre o objeto e os recursos repassados por intermédio da avença se mostra, portanto, imprescindível para a aprovação da aplicação dos recursos e o afastamento da responsabilidade do responsável, o que não ocorreu no caso concreto. (Acórdãos 2464/2013, 214/2007, 605/2006, todos do Plenário; Acórdãos 2.128/2014, 8.252/2013, 53/2007, 52/2002, todos da 1ª Câmara; Acórdãos 3.058/2011, 2.827/2001, 1906/2011, 17/2007, 320/2006, 29/2006, 28/2006, 27/2004, todos da 2ª Câmara) .
34.	No tocante à prescrição punitiva, temos que, conforme o Acórdão 1441/2016-TCU-Plenário, o qual uniformizou a jurisprudência acerca dessa questão, a prescrição subordina-se ao prazo decenal geral indicado no art. 205 do Código Civil, contado da data de ocorrência da irregularidade sancionada, nos termos do art. 189 daquele diploma, sendo este prazo interrompido pelo ato que ordenar a citação, a audiência ou a oitiva do responsável.
35.	No caso específico, é preciso estabelecer o termo inicial desse interregno, uma vez que as irregularidades sancionadas verificaram-se no decorrer de um intervalo temporal. A data do débito foi estipulada conforme os critérios expostos no item 15.5, uma vez que seria impossível estabelecer as datas de ocorrência dos eventos inquinados. Para fins de estabelecimento do termo inicial do prazo prescricional, contudo, o critério que se adota comumente, em casos da espécie, é considerá-lo como a data limite para a apresentação da prestação de contas pelo aplicador dos recursos. Essa opção apresenta como fundamento o princípio da actio nata, pois, segundo seus defensores, representaria o termo inicial aquele momento em que o Estado teria condições de agir na defesa de seus interesses, quando se mostrasse necessário (Acórdão 689/2015-TCU-Primeira Câmara - Rel. Min. Walton Alencar Rodrigues; Acórdão 2278/2019-TCU-Primeira Câmara - Rel. Min. Augusto Sherman) .
36.	Tal critério é passível de críticas, na medida em que a prestação de contas possui um caráter declaratório, e não constitutivo, das referências fáticas que se relacionam com as possíveis irregularidades que se habilitam a ser objeto de sanção. Desconsidera, sobretudo, o poder-dever estatal de acompanhar pari passu, a execução da ação governamental, com potencial ablativo das desconformidades. Opera logicamente em desfavor do agente punível. Sua adoção será, contudo, sugerida, em coerência com a linha interpretativa mantida por esta Corte. 
37.	No caso vertente, o prazo final para a prestação de contas ocorreu em 9/1/2009, de acordo com os critérios expostos no item 5 desta instrução. O prazo prescricional foi interrompido em 31/8/2018, pelo despacho autorizativo da citação (peça 40) , encontrando-se em plena fluência. 
38.	Deve ser ressaltado que mesmo a prescrição não afeta o julgamento das contas, nem a condenação em débito. 	No tocante ao entendimento proferido pelo Supremo Tribunal Federal, no julgamento recente do RE 636.886 (tema 899) , a respeito da prescritibilidade da pretensão de ressarcimento ao erário com base em decisão de tribunal de contas, cabe assinalar que a decisão do STF alcança tão somente a fase judicial de execução do título extrajudicial, não atingindo os processos de controle externo em trâmite no TCU, conforme orientação sufragada pelo Acórdão 6589/2020-TCU-Segunda Câmara, da relatoria do Ministro Raimundo Carreiro. Aliás, da ementa do julgado do STF constou que: "A pretensão de ressarcimento ao erário em face de agentes públicos reconhecida em acórdão de Tribunal de Contas prescreve na forma da Lei 6.830/1980 (Lei de Execução Fiscal) ". Portanto, até o trânsito em julgado do acórdão condenatório do TCU, permanece imprescritível a pretensão de ressarcimento ao erário decorrente da instauração da tomada de contas especial, conforme Enunciado da Súmula 282 do TCU ("As ações de ressarcimento movidas pelo Estado contra os agentes causadores de danos ao erário são imprescritíveis) .
CONCLUSÃO
38.	Diante das inconsistências verificadas na prestação de contas dos recursos geridos na órbita do Convênio 858034/2006, gerando rejeição parcial das contas por parte do repassador, bem como a inércia verificada a partir das citação que foi endereçada ao agente responsabilizado, que, apesar de regularmente citado, abdicou da apresentação de alegações de defesa e, por último, da inexistência de elementos probatórios que infirmem o chamamento efetuado e suas bases, a irregularidade das contas e a condenação em débito, bem como a aplicação da multa do art. 57 da lei 8.443/92 são o corolário natural do quadro. 
PROPOSTA DE ENCAMINHAMENTO
39.	Diante do exposto, submeto os autos à consideração superior, fazendo-os acompanhar das seguintes proposições: 
39.1	decretar a revelia do Sr. Fuad Gabriel Chucre (CPF XXX.400.828-XX) ;
39.2	julgar irregulares as contas do Sr. Fuad Gabriel Chucre (CPF XXX.400.828-XX) , com fundamento nos arts. 1º, inciso I, 16, inciso III, alíneas "b" e "c", 19, caput, e 23, inciso III, da Lei 8.443/1992 c/c com os arts. 1º, inciso I, 209, incisos II e III, 210 e 214, inciso III, do Regimento Interno do TCU, condenando-o ao pagamento das importâncias a seguir especificadas e fixando-lhe o prazo de 15 (quinze) dias para que comprove perante este Tribunal, em respeito ao art. 214, inciso III, alínea "a", do Regimento Interno do TCU, o recolhimento da dívida aos cofres do FNDE - Fundo Nacional de Desenvolvimento da Educação, atualizada monetariamente e acrescida de juros de mora calculados a partir das datas indicadas até a data do efetivo recolhimento e com o abatimento de valores acaso já satisfeitos, nos termos da legislação vigente:
	Data
	Valor
	Natureza

	22/12/2008
	1.637.686,65
	Débito

	26/12/2011
	960.541,55
	Crédito

Valor atualizado em 24/2/2020 (sem juros) : R$ 1.515.249,97
39.3	aplicar ao responsável a multa prevista no art. 57 da Lei 8.443/1992 c/c o art. 267 do Regimento Interno, com a fixação do prazo de quinze dias, a contar da notificação, para comprovar, perante o Tribunal (art. 214, inciso III, alínea "a", do Regimento Interno) , o recolhimento da dívida ao cofres do Tesouro Nacional, atualizada monetariamente desde a data do acórdão até a do efetivo recolhimento, se for paga após o vencimento, na forma da legislação em vigor;
39.4	autorizar, desde logo, a cobrança judicial das dívidas, nos termos do art. 28, inciso II, da Lei 8.443/1992 c/c o art. 219, inciso II, do Regimento Interno do TCU, caso não atendida a notificação;
39.5	autorizar, desde logo, com fundamento no art. 26 da Lei 8.443/1992 c/c o art. 217 do RI/TCU, caso seja do interesse do responsável, o parcelamento da dívida em até 36 (trinta e seis) parcelas, incidindo sobre cada uma, corrigida monetariamente, os juros de mora devidos, sem prejuízo de alertá-lo de que, caso opte por essa forma de pagamento, a falta de comprovação do recolhimento de qualquer parcela implicará o vencimento antecipado do saldo devedor, nos termos do art. 26, parágrafo único, da Lei 8.443/1992 c/c o art. 217, § 2º, do Regimento Interno do TCU; e
39.6	encaminhar cópia da deliberação que vier a ser proferida ao Procurador-Chefe da Procuradoria da República no Estado de São Paulo, nos termos do § 3º do art. 16 da Lei 8.443/1992 c/c o § 7º do art. 209 do Regimento Interno do TCU, para adoção das medidas que entender cabíveis.                                                              
39.7	dar ciência da deliberação que vier a ser proferida nestes autos ao FNDE - Fundo Nacional de Desenvolvimento da Educação, ao responsável e ao Assessor Especial de Controle Interno do Ministério da Educação.	
É o Relatório.

não há.

Subprocurador-Geral Paulo Soares Bugarin.

TOMADA DE CONTAS ESPECIAL. NÃO COMPROVAÇÃO DA BOA E REGULAR GESTÃO DOS RECURSOS CAPTADOS para ações do Programa Nacional de Inclusão de Jovens - ProJovem. CITAÇÃO. REVELIA. IRREGULARIDADE DAS CONTAS. DÉBITO. MULTA. CIÊNCIA.

TOMADA DE CONTAS ESPECIAL (TCE)

Secretaria de Controle Externo de Tomada de Contas Especial (SecexTCE).

Conforme consignado no Relatório precedente, esta Tomada de Contas Especial foi instaurada pelo Fundo Nacional de Desenvolvimento da Educação (FNDE) , em desfavor do Sr. Fuad Gabriel Chucre, ex-Prefeito Municipal de Carapicuíba (SP) , nas gestões 2001-2004 e 2005-2008 (peças 4-5) , em razão de rejeição parcial da prestação de contas dos recursos repassados àquela municipalidade para apoio, mediante assistência financeira suplementar, de ações do Programa Nacional de Inclusão de Jovens - ProJovem.
O proponente captou recursos no montante histórico de R$ 1.797.597,25, sendo a execução da avença, na sua quase totalidade, de responsabilidade do Sr. Fuad Gabriel Chucre. A data final para prestação de contas venceu em 29/1/2009, durante o mandato do Sr. Sérgio Ribeiro Silva, ex-Prefeito Municipal na gestão 2009-2012. Enfim, a prestação de contas foi encaminhada pela Sra. Aparecida da Graça Carlos, Secretária Municipal de Educação, em 2/5/2009. 
A seu tempo, o Sr. Fuad Gabriel Chucre, o Sr. Sérgio Ribeiro Silva e o município de Carapicuíba foram instados a se manifestar para sanar pendências na citada prestação de contas. Em resposta, a municipalidade informou o recolhimento, com juros e atualização monetária, do saldo do convênio (peça 18, p. 26) .
Enfim, o FNDE concluiu que somente o montante de R$ 159.910,60 (peça 20, p. 8-15) corresponderia a despesas efetivamente comprovadas e, considerando a devolução do valor de R$ 588.096,22 (peça 18, p. 26, excetuando, nessa menção, os valores devolvidos a título de juros e atualização monetária; o valor total recolhido foi de R$ 960.541,55) , apurou como débito, em seu valor original, a importância de R$ 1.049.590,43. 
O Fundo ainda verificou que o convenente restituiu em excesso o valor correspondente aos juros e atualização monetária no recolhimento (peça 18, p. 26) , sendo detentor de um crédito de R$ 37.772,79, ao qual fora subtraído o valor da contrapartida não aportada (R$ 2.017,62) , resultando em um crédito final de R$ 35.755,13, referenciado à data de 26/12/2011.
A execução física da avença foi considerada adequada (peça 2, p. 6-7) .
A fase interna desta TCE obedeceu à regência normativa para a espécie e resultou na constatação de prejuízo ao Erário e identificação do responsável, conforme Relatório de Tomada de Contas Especial (peça 33) , as manifestações do controle interno (peças 34-36) , e a devida ciência da autoridade ministerial (peça 37) . 
Adianto que acompanho as análises e conclusões da SecexTCE, que contaram com a concordância do MPTCU, e as acolho como minhas razões de decidir.
Verifica-se que os recursos sob a responsabilidade do Sr. Fuad Gabriel Chucre não tiveram a aplicação devidamente comprovada (peça 20, p. 14) . 
O prefeito seguinte, o Sr. Sérgio Ribeiro Silva, geriu apenas o valor de R$ 9.903,99, cujos dispêndios encontravam-se regularmente documentados (peça 25, p. 8-9) , e não foi citado.
A SecexTCE promoveu então os devidos ajustes no cálculo do débito (parágrafos 15.4 e 15.5 do relatório transcrito acima) para que houvesse "certeza de que o resultado da apuração refletisse, com segurança, um valor que não excedesse o quantum realmente devido", alcançando os seguintes valores:
	Data
	Valor
	Natureza
	Histórico

	22/12/2008
	1.637.686,65
	Débito
	Impugnação de despesas, por inconsistências na prestação de contas

	26/12/2011
	960.541,55
	Crédito
	Devolução de saldo da conta corrente, acrescido de juros e atualização monetária

O expediente citatório (peça 42) , recebido no endereço do Sr. Fuad Gabriel Chucre, assim dispõe:
Ocorrência: Rejeição parcial de prestação de contas de recursos repassados àquela municipalidade no âmbito do Convênio 858034/2006 (peça 15) , o qual tinha como objeto o apoio, mediante assistência financeira suplementar, de ações do Programa Nacional de Inclusão de Jovens - ProJovem;
Conduta: apresentação na prestação de contas de informações inconsistentes, e, portanto, inidôneas, para a comprovação da correta aplicação da totalidade dos recursos geridos; 
No entanto, esgotado o prazo regimental para apresentação de alegações de defesa, o responsável não compareceu aos autos, de modo que resta considerá-lo revel e dar prosseguimento ao processo, nos termos do art. 12, § 3º, da Lei 8.443/1992.
A despeito da caracterização da revelia do agente citado, em respeito ao princípio da verdade material, a SecexTCE buscou elementos constantes dos autos que poderiam, em tese, conceder-lhe um juízo favorável, mas sem sucesso. 
Como sabido, a mera execução do objeto não é suficiente para atestar a regularidade na gestão dos recursos, pois não é o bastante para comprovar que o objeto é resultado da aplicação dos montantes obtidos por meio do convênio, fato atestado somente com a confirmação do nexo de causalidade entre os recursos repassados e sua aplicação no objeto executado.
Quanto à eventual prescrição da pretensão punitiva, tem-se que o prazo final para a prestação de contas ocorreu em 9/1/2009, como mencionado no parágrafo 2 acima, sendo que o prazo prescricional foi interrompido em 31/8/2018, pelo despacho autorizativo da citação (peça 40) , dentro, portanto, do prazo decenal adotado pelo TCU no Acórdão 1441/2016-TCU-Plenário (Relator Min. Relator Benjamin Zymler) .
Inexistindo, portanto, elementos que demonstrem a boa-fé ou de outros excludentes de culpabilidade na conduta do responsável, não há outro encaminhamento a ser dado ao presente processo que não o julgamento pela irregularidade de suas contas especiais, condenando-os pelo débito apurado, além de aplicar-lhe a multa prevista no art. 57 da Lei 8.443/1992, cujo valor, em face do montante atualizado do débito, fixo em R$ 300.000,00 (trezentos mil reais) . 
Com fundamento no art. 16, § 3º, da Lei 8.442/92, deve ser remetida cópia dos autos ao Procurador-Chefe da Procuradoria da República no Estado de São Paulo, para as providências que entender cabíveis.
	Ante o exposto, VOTO no sentido de que o Tribunal adote a deliberação que ora submeto à apreciação deste Colegiado.
TCU, Sala das Sessões Ministro Luciano Brandão Alves de Souza, em 23 de fevereiro de 2021.
AROLDO CEDRAZ 
Relator